臺灣臺中地方法院刑事判決　　　　　　　　　　　　　　九十年度自字第六五八號
　　自　訴　人　第一大人力資源管理顧問有限公司
　　代　表　人　乙○○
　　自訴代理人　駱威文律師
　　被　　　告　戊○○
右列被告因業務侵占案件，經自訴人提起自訴，本院判決如左：
    主  文
戊○○連續意圖為自己不法之所有，而侵占對於業務上所持有之物，處有期徒刑柒月
。
偽造委任合約書上偽造之「己○○」署押壹枚沒收。
    事  實
一、戊○○自民國八十八年十一月十六日起至九十年六月三十日止，受僱設於臺中市
    ○○○路一段十二號十九樓之第一大人力資源管理顧問有限公司（下稱第一大人
    力公司）擔任業務員，負責開發、接洽客戶、代理第一大人力公司與客戶訂立委
    任契約及代收第一期服務費用等業務，為從事業務之人。戊○○基於意圖為自己
    不法所有之概括犯意，先於八十九年十二月六日，代理第一大人力公司與客戶庚○○簽訂外勞仲介之委任契約書，並代理第一大人力公司向庚○○收取服務費用
    新臺幣（下同）四千元，詎戊○○明知收取之服務費用應繳回公司，將其基於業
    務所收受之上開服務費用四千元，變易持有為所有而侵占入己而得手。嗣於九十
    年五月十六日，戊○○又代理第一大人力公司與客戶己○○簽訂委任契約書，並
    代理第一大人力公司向己○○收取服務費用一萬元，詎戊○○復承前開意圖為自
    己不法所有之概括犯意，將其基於業務所收取之上開服務費用一萬元，變易持有
    為所有而侵占入己，得手後將之花用殆盡，並另行偽造一份委託人為己○○，記
    載「與海洋仲介競爭免費辦理外傭一名」等不實字樣之委任契約書，並在「委託
    人即申請人欄」（實為契約當事人簽約欄）內偽造己○○之署押，而偽造上開私
    文書，將之交回第一大人力公司以行使之，足生損害於第一大人力公司及己○○
    。嗣因庚○○以電話向第一大人力公司洽詢要求更換外勞及第一大人力公司職員
    陳孟暄向己○○詢問時，始發覺上情。
二、案經第一大人力公司提起自訴。
    理  由
甲、有罪部分：
一、訊據被告戊○○對其於右揭時地受雇於自訴人第一大人力公司擔任業務員，負責
    開發、接洽客戶、代理自訴人與客戶訂立委任契約及代收第一期服務費用等業務
    ，並分別於右揭時間代理自訴人與證人庚○○、己○○訂立委任契約及代理自訴
    人向己○○收取服務費用一萬元，嗣另行填製一份委任人為證人己○○及記載免
    費辦理意旨之委任契約書交回公司等事實固坦承不諱，惟矢口否認有向證人庚○○收取四千元及向證人己○○收取一萬元部分有何侵占之故意，辯稱：庚○○部
    分因是與他公司為競爭，故伊確實是免費幫庚○○服務，並未向庚○○收取四千
    元；己○○部分因當時文件很多需要整理，一時忘記，且因原來之委任契約書遺
    失，而印象中該案是與他公司競爭，應該是免費，故伊以為未向己○○收費，且
    為爭取業績，故伊又填寫一份記載免收費用之委託書，並交給公司，嗣由己○○
    處得知有收取費用，伊隨即於九十年七月初告知伊原來的主管丙○○云云。惟查
    ：
（一）證人庚○○於本院九十年十二月二十四日訊問時具結證稱：「（是否有請戊○○仲介外勞）八十九年十二月間我有請戊○○幫我處理仲介外勞的事情，言明
      服務費一萬元，我預先繳了四千元或六千元，詳細金額多少我記不清楚（嗣於
      本院九十年十二月二十五日審理時，經庚○○確認係四千元）。後來因她仲介
      的外勞我要更換，但她們公司說本件是免費的，我還這麼挑剔，我才知道戊○○回去沒有報帳，也因此我後面的尾款沒有繼續付。」等語，核與證人即自訴
      人公司管理部經理丙○○於本院九十年十二月二十五日審理時結證稱：係因庚○○欲更換外勞，始發現此情等情，若合符節，是證人庚○○前開證言，應堪
      採信，被告辯稱係免費幫庚○○服務云云，顯係卸責之詞，被告確有向證人庚○○收取服務費用四千元之事實。此外，並有證人庚○○署名之委任契約書一
      份存卷可按，被告此部分犯行，堪可認定。
（二）證人己○○於九十年五月十六日與被告簽訂一份委任契約書，並於同日交付服
      務費用一萬元予被告，被告未將該一萬元交予自訴人，且被告復另行填載一份
      記載免費辦理，委任人為證人己○○之契約書等事實，業據被告供承明確，並
      經證人己○○結證屬實，復有被告另行填載之契約書一紙在卷可稽，自堪認定
      。被告雖以上詞辯稱，然：
  １、被告於九十年五月十六日僅與客戶李徵慧、己○○二人簽訂契約書一節，有卷
      附東南亞集團臺中公司（９０）年（５）月業績報表一份可佐，是被告辯稱當
      時有很多文件需要整理，實堪置疑。且聲請外籍勞工需繳之證件約略相同，被
      告同時與李徵慧、己○○簽訂契約書，就李徵慧部分，並無文件過多之問題，
      然就己○○部分卻有之，並以此資為忘記將收取之服務費用繳予自訴人之理由
      ，實難採信。
  ２、被告於本院九十年十一月六日審理時辯稱：「關於第一件部分（即委任人己○○之委任契約部分），於七月初我確實有告知他，．．．己○○有打電話給我
      ，但是他跟我說他不要給第一大人力公司仲介了，我才打電話給丙○○說這件
      事。」云云，然據證人己○○結證稱：「（被告於七月間有無與你聯絡？）被
      告沒有跟我聯絡」等語（見本院九十年十二月四日審理筆錄），顯與被告所辯
      相互齟齬，是被告前開辯詞，不足採信。
  ３、被告辯稱：伊後來自己○○處得知有收費之事實，即於九十年七月初告知伊原
      來之主管云云，然證人即被告之主管丙○○證稱：「（對自訴狀所載第一件己○○部分有何意見？）我們事後於九十年七月二十六日，我們公司同仁陳孟暄
      以電話向己○○聯絡，目的是要他繳費，但他說他已繳納一萬元，為何還要再
      繳費。．．．被告在七月初並沒有告訴我這件事，我是到七月二十六日查證後
      才知道，七月二十六日下班前被告有打電話給我，希望我能把這件事情化解掉
      。」等語，被告所辯與證人丙○○之證詞相悖，亦難採信。
  ４、況被告辯稱證人己○○部分原來簽訂之契約書遺失之情縱然屬實，衡之經驗法
      則，被告自應請證人己○○再配合製作契約書，然被告卻捨此正途，自行製作
      另一契約書，甚至未確認其有無向證人己○○收取服務費，即率予認定本件係
      免費辦理，均顯與事理有違。被告前揭辯詞，顯係卸責之詞，不足採信。
（三）又在證人己○○部分之委任契約書上簽署「己○○」姓名再交付予公司之事實
      ，據被告於本院審理時供述明確，證人己○○亦證稱：上開簽押非其之簽名等
      語，足見上開契約係由被告所偽造，且該契約上所載「與海洋仲介競爭免費辦
      理外傭一名」等字樣亦與事實不符，該私文書內容並非真正。被告雖係在「委
      託人即申請人欄」偽造證人己○○之署押，惟該欄係在被告簽名之簽約人欄之
      後，而該委任契約為雙務契約，須雙方當事人簽名始能成立，是「委託人即申
      請人欄」，實為契約當事人簽約欄，並非僅是標示姓名以資識別之欄位，被告
      偽造證人己○○之署押，契約因此而成立，其之行為，已與偽造私文書罪之構
      成要件該當。又被告偽造契約書之行為，足以生影響證人己○○之權益及生損
      害於自訴人公司。
（四）綜上所述，本案事證明確，被告業務侵占、行使偽造私文書之犯行足堪認定。
      又被告聲請傳訊證人即己○○之妻李淑娟到庭，以證明被告事後有向證人丙○○告知因一時疏忽始未交回收取之服務費之事，然審酌被告有無向證人丙○○
      告知上情，要非李淑娟所親自見聞而得證明之事，且與被告是否有業務侵占、
      偽造私文書之行為，並無任何關連，本院認並無傳訊之必要，附此敘明。
二、被告戊○○受雇於自訴人擔任業務員，負責開發、接洽客戶、代理自訴人與客戶
    訂立委任契約及代收第一期服務費用等工作，係從事業務之人，其利用業務上之
    機會，侵占其業務上持有顧客所交付之服務費用，核其所為，係犯刑法第三百三
    十六條第二項之業務侵占罪。又被告偽造委任契約書並行使之行為，核其所為，
    係犯刑法第二百十六條、第二百十條之行使偽造私文書罪。其偽造證人己○○之
    署押為偽造私文書之部分行為，其偽造私文書之低度行為應為行使偽造私文書之
    高度行為所吸收，均不另論罪。又被告先後二次侵占行為，時間緊接，所犯構成
    要件相同，顯係基於概括之犯意為之，為連續犯，應依刑法第五十六條之規定，
    論以一罪，並加重其刑。被告所犯上開業務侵占罪、行使偽造私文書罪二罪間，
    有方法結果之牽連關係，依刑法第五十五條規定，應從情節較重之業務侵占罪處
    斷。爰審酌被告為牟私利，連續利用職務上之機會侵占款項，惡性非輕，惟念其
    侵占所得金額非鉅，為一萬四千元，並已清償部分侵占金額一節，業據證人丙○○證稱在卷，且被告並無前科，本案係初犯，有臺灣高等法院被告全國前案紀錄
    表一份附卷可稽等一切情狀，量處如主文所示之刑，以示懲儆。被告在偽造之證
    人己○○部分之委任合約書上偽造之「己○○」署押一枚，依刑法第二百十九條
    之規定諭知沒收。至於被告偽造之上開委任合約書，業已交付自訴人所有，非為
    被告所有，爰不為沒收之宣告，併予敘明。
乙、不另為無罪諭知部分：
一、自訴意旨另以：（一）被告於八十九年六月八日代理自訴人與證人甲○○訂立委
    任契約書，同時並收取服務費用八千元，證人甲○○所執之契約書記載服務費用
    為八千元，且無退費之記載，然被告僅繳予自訴人五千元，且交回公司之契約書
    記載：服務費用為一萬元，簽約時先交付五千元為定金，及「此承接女傭壹名，
    只限於八十九年八月二十四日止，若未承接到女傭將全額退費伍仟元整」等語，
    是被告顯然侵占其中三千元。（二）又被告於八十九年八月十五日代理自訴人與
    丁○訂立委任契約書，並向丁○收取服務費用，然被告並未將收取之服務費繳回
    公司，且交回公司之契約書上並刪除關於服務費金額之記載，因認被告此部分亦
    涉有業務侵占罪嫌云云。
二、按犯罪事實應依證據認定之，無證據不得推定其犯罪事實，刑事訴訟法第一百五
    十四條定有明文；又按事實之認定，應憑證據，如未能發現相當確實證據，或證
    據不足以證明，自不能以推測或擬制之方法，以為裁判之基礎，最高法院著有四
    十年臺上字第八六號判例可資參照。訊據被告堅詞否認有上開業務侵占犯行，辯
    稱：甲○○部分，伊是於八十九年六月八日與丁智瓊簽約，服務費是一萬元，分
    兩次收款，頭期款五千元於八十九年六月二十二日已經繳回公司，尾款部分由公
    司收取，同年七月一日伊向公司會計小姐查詢，公司確實有收到尾款五千元，嗣
    於九十年四月十日，伊與丁智瓊重新訂立一份委任契約書，費用是八千元，分兩
    次收款，第一期款為三千元，第二期款五千元，伊已將收取之頭期款三千元繳回
    公司；丁○部分，因其家境可憐，其先生及兒子均是中度殘障，故伊免費幫她服
    務等語。
三、經查：
（一）自訴代理人於本院審理時陳稱：甲○○部分係自訴人誤會，過程應如被告所言
      等語。又證人即自訴人管理部經理丙○○亦結證稱：甲○○部分之過程應如被
      告所言，係因被告離職後資料不全，且甲○○執有之契約書與自訴人所留存者
      有異，始生誤會等語，是被告上開關於甲○○部分之辯詞，應與事實相符，自
      足採信。
（二）證人丙○○雖於本院九十年十一月六日證稱：伊公司於八月二日以電話向丁○
      查詢，丁○稱其有繳費，但繳交金額不多，已記不清楚云云，然經本院傳訊證
      人丁○，經其於九十年十二月四日本院審理時具結證稱：「一年多前我有跟被
      告戊○○簽約，並給付三萬二千餘元，說是要繳給勞委會的，我沒有給第一大
      公司服務費，除了三萬二千餘元外，我沒有再給付任何錢。」、「當初被告跟
      我說我是受災戶，所以服務免費。他們公司（指自訴人）小姐打電話給我時，
      我是說我繳了三萬二千餘元」等語，復參證人丙○○嗣又證稱：「丁○繳給勞
      委會的費用確實是三萬一千六百八十元。」、「丁○的部分可能是我們公司承
      辦小姐在語言溝通上有誤會。」等詞以觀，足徵被告辯稱伊係免費幫丁○服務
      一節，洵堪採信。
四、綜上所述，被告此部分所辯，洵非虛詞。此外，本院復查無其他積極證據足資證
    明被告涉有上開業務侵占之犯行，惟此部分依自訴意旨與前開論罪科刑之業務侵
    占罪行間有連續犯之關係，屬裁判上之一罪，爰不另為無罪之諭知。
據上論斷，應依刑事訴訟法第三百四十三條、第二百九十九條第一項前段，刑法第五
十六條、第三百三十六條第二項、第二百十六條、第二百十條、第五十五條、第二百
十九條，罰金罰鍰提高標準條例第一條前段，判決如主文。
中      華      民      國      九十一      年      一      月    八    日
                                臺灣臺中地方法院刑事第四庭
                                        法  官  楊  真  明
右正本證明與原本無異。
如不服本判決，應於送達後十日內向本院提出上訴狀（須附繕本），上訴於臺灣高等
法院臺中分院。
                                        書記官
中      華      民      國      九十一      年      一      月    九    日
附錄本判決論罪科刑法條
中華民國刑法第三百三十六條第二項：
  對於業務上所持有之物，犯前條第一項之罪者，處六月以上五年以下有期徒刑，得
  併科三千元以下罰金。
中華民國刑法第二百十條：
  偽造、變造私文書，足以生損害於公眾或他人者，處五年以下有期徒刑。
中華民國刑法第二百十六條：
  行使第二百十條至第二百十五條之文書者，依偽造、變造文書或登載不實事項或使
  登載不實事項之規定處斷。
